臺灣高等法院高雄分院民事判決　九十年度上更(二)字第二一號
　　　上　訴　人　丑○
　　　訴訟代理人　吳澄潔律師
　　　　　　　　　甲○○
　　　上　訴　人　寅○
　　　　　　　　　癸○○
　　　　　　　　　子○○
　　　　　　　　　丁○
　　　　　　　　　辰○
　　　　　　　　　壬○○○
　　　　　　　　　辛○○
　　　　　　　　　己○○
　　　　　　　　　丙○
　　　　　　　　　丙○雲
　　　　　　　　　乙○○
　　　　　　　　　卯○○
　　　　　　　　　庚○○
　　　被　上訴人　戊○○
　　　　　　　　　巳○○
當事人間請求分割共有物事件，上訴人對於中華民國八十五年十二月四日臺灣屏東地
方法院八十四年度訴字第七三０號第一審判決提起上訴，經最高法院第二次發回更審，
本院於九十三年三月三日辯論終結，判決如下：
　　　主　　　文
原判決廢棄。
兩造共有坐落屏東縣鹽埔鄉○○段二八四地號、建、面積０．二九二七．八四公頃土
地分割如附圖（一）所示：編號１面積四０三．九七平方公尺及編號９面積二一三．
六九平方公尺分歸上訴人丑○取得；編號２面積三八八．四九平方公尺、編號８面積
一五六．九０平方公尺及編號面積七二．二七平方公尺分歸上訴人壬○○○、辛○
○、己○○、丙○、丙○雲、乙○○、卯○○、庚○○公同共有取得；編號３面積一
０一．三三平方公尺及編號１０面積五九．二二平方公尺分歸被上訴人每人按應有部分
各二分之一共同取得；編號４面積二九一．三三平方公尺、編號７面積九三．九六平
方公尺及編號面積七一．七九平方公尺分歸上訴人辰○取得；編號５面積四０九．
六四平方公尺、編號６面積一三五．二一平方公尺、編號面積七二．七九平方公尺
分歸上訴人子○○、癸○○、丁○、寅○按每人應有部分各四分之一共同取得；編號
面積四五七．一九平方公尺分歸兩造依原有應有部分比例共同取得。
第一、二審及發回前第三審訴訟費用（確定部分除外）由上訴人丑○負擔四分之一，
上訴人壬○○○、辛○○、己○○、丙○、丙○雲、乙○○、卯○○、庚○○負擔四
分之一，上訴人辰○負擔千分之一八五，上訴人子○○、癸○○、丁○、寅○每人各
負擔十六分之一，餘由被上訴人負擔。
　　　事實及理由
一、本事件訴訟標的對於共同訴訟之各人必須合一確定，被上訴人及一部分之上訴人
    未於言詞辯論期日到場，核無民事訴訟法第三百八十六條各款所列情形，爰依到
    場之上訴人丑○等人之聲請，依民事訴訟法第三百八十五條第二項、第一項前段
    規定，由其等一造辯論而為判決。本件分割共有物事件，訴訟標的對於兩造應合
    一確定，是上訴人丑○、丁○、辰○、孫進才之上訴效力及於同造之寅○、癸○
    ○、子○○，爰並列為上訴人。（另被上訴人於本院前審追加請求壬○○○、辛
    ○○、己○○、丙○、丙○雲、乙○○、卯○○、庚○○等人，就其繼承人孫進
    才所遺系爭土地應有部分四分之一辦理繼承登記，已經判決確定）合先明。
二、被上訴人起訴主張：坐落屏東縣鹽埔鄉○○段二八四地號建地面積０‧二九二七
    八四公頃（重測前為屏東縣鹽埔鄉○○段三二五之五地號面積０‧二九七０公頃
    ，下稱系爭土地），為兩造所共有，各人應有部分比例為上訴人丑○四分之一，
    上訴人壬○○○、辛○○、己○○、丙○、丙○雲、乙○○、卯○○、庚○○共
    四分之一，上訴人辰○千分之一八五，上訴人子○○、癸○○、丁○、寅○各十
    六分之一，被上訴人戊○○、巳○○各千分之三百二十五，依其使用目的並無不
    能分割之情形，兩造亦無不能分割之特約，惟無法協議分割等情，請求就兩造共
    有坐落屏東縣鹽埔鄉○○段二八四地號建地面積０‧二九二七八四公頃土地分割
    。
三、上訴人部分
　(一)上訴人丑○：系爭土地為兩造先祖於當初分產時，即給各房分割分管，自應拘束
　　後人，且該分管之個人面積並不瑣碎，並顧及存於系爭土地上之建物，上訴人所
　　分得之土地雖另面臨豐隆路，惟該路依區域計劃將比現今使用現況十公尺退縮為
　　六公尺，上訴人所分得之土地將有退縮並減少約一一五平方公尺，則兩造分得之
　　土地價值已無差異。
　(二)上訴人辰○、寅○：否認有丑○所稱先租所留之分管位置圖。且不同意原審之分
    割方式，如依該分割方案，將無道路可出入。至於分配到之土地價值增減需不需
    要互為補償並無意見。
　(三)上訴人辛○○：請求適當分割。
  (四)上訴人乙○○：不同意原審之分割方案。
　(五)其他上訴人部分：未為任何陳述或提出任何主張。
四、原審法院判決（一）兩造共有坐落屏東縣鹽埔鄉○○段第三二五之五號、建、面
    積零點二九七０公頃土地依下列方法分割：如附圖(二)所示編號（２）面積零點零
    六九七公頃分歸上訴人丑○所有：編號（３）面積零點零六九八公頃分歸上訴人
    孫進才所有；編號（４）面積零點零一五五公頃分歸被上訴人戊○○、巳○○二
    人一應有部分各二分之一比例保持共有；編號（５）面積零點零五零三公頃分歸
    上訴人辰○所有；編號（６）面積零點零一六九公頃分歸上訴人子○○所有；編
    號（７）面積零點零二一八公頃分歸上訴人巳○○、戊○○、被告丑○、孫進才
    、辰○、子○○、癸○○、丁○、寅○按應有部分一萬分之三二五、一萬分之三
    二五、四分之一、四分之一、一千分之一八五、十六分之一、十六分之一、十六
    分之一、十六分之一之比例保持共有。（二）上訴人丑○應補償上訴人孫進才九
　　萬三千六百元，應補償上訴人癸○○三十九萬八千八百元、應補償上訴人子○○
　　一十四萬八千八百元、應補償上訴人丁○六十九萬七千六百元、應補償被上訴人
　　戊○○、巳○○一十五萬四千四百元、應補償上訴人辰○七十三萬九千二百元、
　　上訴人寅○應補償巳○○、戊○○一百二十萬元、應補償上訴人丁○五萬一千二
　　百元。上訴人丑○、丁○、辰○、孫進才不服提起上訴。丑○請求依原審分割方
　　法分割，但不願補償。上訴人辰○、寅○、辛○○、及被上訴人戊○○請求為適
　　當之分割。被上訴人巳○○請求駁回上訴。
五、兩造不爭執之事項：（一）坐落屏東縣鹽埔鄉○○段二八四地號建地面積０．二
　　九二七八四公頃（重測前為屏東鹽埔鄉○○段三二五之五地號面積０．二九七０
　　公頃），為兩造所共有，依其使用目的並無不能分割之情形，兩造亦無不能分割
　　之特約，（二）各人應有部分比例為上訴人丑○四分之一，上訴人壬○○○、辛
　　○○、己○○、丙○、丙○雲、乙○○、卯○○、庚○○公同共有四分之一，上
　　訴人辰○千分之一八五，上訴人子○○、癸○○、丁○、寅○各十六分之一，被
　　上訴人戊○○、巳○○各千分之三百二十五。
六、上訴人丑○提出系爭土地位置圖，陳稱：當初其父親留下系爭土地時，即將各兄
　　弟分配之位置及應有部分標明云云。惟該位置圖上（見本院上字卷第一七七頁）
　　僅有應有部分等數字，並非協議分割或分管且亦無共有人之簽名。被上訴人否認
　　該分配位置圖有經全體共有人之同意（本院上字卷第一七六頁背面），上訴人寅
　　○、辰○、乙○○也否認該位置圖之真正（本院卷(二)第六十頁），是而丑○抗辯
　　系爭土地曾有協議分割，要非可採。
七、查系爭土地之東側、南側均與他人之土地相鄰，北側臨約十米之豐隆路（按計畫
　　僅六米但現況約為十米）、西側臨寬約八．四米之德協路（按計畫為十二米，但
    現況為八．四米，現欲拓寬）；各共有人在系爭土地多建有房屋，其中上訴人壬
    ○○○、辛○○、己○○、丙○、丙○雲、乙○○、卯○○、庚○○等人為三層
　　樓房二間、一層樓房三間均互相相連，上訴人子○○為二層樓房，上訴人癸○○
    建有一層樓房一間，上訴人寅○建有三層樓房一間、一層樓房一間，三人房屋並
    排緊鄰，上訴人丑○除於德協路與豐隆路交叉口建有二層樓房（按：為平房上加
    蓋石綿瓦）外，在豐隆路旁則有五間磚造石棉瓦平房，另上訴人辰○則建有二層
    樓房二間，至被上訴人亦有一層樓房一間，其餘部分或為空地或為破舊不堪用亦
    無人使用之祖厝，目前均依現況占用；又德協路現況約四．四米，然計畫為十二
    米，日後拓寬均自路中心向兩旁延伸，至豐隆路現況較計畫為寬，故應以現況使
    用，亦有屏東縣鹽埔鄉公所八十六年八月二十日鹽鄉建字第六七八四號函可按（
    本院上字卷第一二０頁），並經原審及本院勘驗無訛，製有勘驗筆錄可稽，且經
    里港地政事務現場勘測繪製測量圖在卷足憑（原審卷第六五至六七頁、第八０、
    八一頁、本院上字卷第五九至六二頁、第一二四頁）。原審依附圖(二)所示分割方
    案分割，所為分割，所分土地過於狹長，造成土地利用不便，減少土地之經濟效
    益，又依建築按術規則第二條第一項第三款規定；基地內私設通路長度大於二十
    公尺，其寬度不得小於五公尺，第三條之一第一項規定：私設通路單向出口長度
    超過三十五公尺者，應設置汽車迴車道。該如附圖(二)編號所示保留巷道，為單
　　向出口，且長度超過三十五公尺（據里港地政事務測量人員陳永昌證述長度計七
　　十一．六一公尺；本院卷(二)第二十三頁），該分割並未設置汽車迴車道，是其分
    割自有未當。茲審酌系爭土地之形狀及使用現況，並為避免土地過於狹長，應於
    系爭土地東側與他人土地之界留下共同巷道以供東側土地對外通行聯絡（裡地之
    通行），上訴人壬○○○、辛○○、己○○、丙○、丙○雲、乙○○、卯○○、
　　庚○○係孫進才之繼承，應維持公同共有；上訴人子○○、癸○○、丁○、寅○
　　四人表示分割後，仍願維持共有；被上訴人願維持共有等意願，採附圖(一)方法分
　　割即將靠德協路部分之土地，依兩造使用現況分割，不會拆及房屋，另靠豐隆路
　　東側部分土地，兩造各分得一塊土地，均可興建店舖，至東南側靠巷道土地，則
　　依兩造應有部分依上述分配土地不足部分予以分配補足，又編號部分為長度七
　　十一點六一公尺巷道，北邊寬度六公尺，南邊設置迴車道，最南邊寬度為九公尺
　　，西側亦為九公尺，西北方設一截角合乎設置迴車道，便於汽車迴轉之用，該巷
　　道，因使用目的不得分割，應由兩造按原有應有部分比例負擔並維持共有。本院
　　認該分割方法較符公平且對使用土地之經濟效益亦較佳等情狀，依附圖(一)所示分
　　割方法分割。又系爭土地為鄉村地區土地，於居家等利用，價值並無多大之差異
　　，且兩造亦分得靠德協路及豊隆路土地，亦各按其應有部分分配土地，。況經闡
　　明後兩造亦不願支出鑑價之費用（本院(三)卷第一頁、第廿二頁），本院無從囑託
    專業為鑑價之行為，參酌民事訴訟法第九十四條之一第一項前段規定之意旨，本
　　院認為依上開分割方法，當事人間均已依分得所當得，無金額找補之問題。
八、至附圖(三)（原審卷第八六頁）、附圖(四)（本院上字卷第六八頁）、附圖(五)（本院
　　上字卷第一六三頁）、附圖(六)及附圖(八)（本院上更(一)卷第一一七、一一九頁）等
　　分割方案，東邊所留設之巷道均為七十一．六一公尺，但均未設置迴車道，依前
　　述建築技術規定第三條之一第一項規定不合，又附圖(七)（本院上更(一)卷第一一八
　　頁）之分割方案，兩造分得之土地橫向狹長造成土地利用不便，減少土地之經濟
　　價值，均非適宜。又土地原物分割涉及地政測量之專業技術，法院若非藉地政專
　　業鑑測，無從據為是類裁判之基礎，上訴人丑○於九十二年八月十三日具狀主張
　　將共有巷道劃設在系爭土地中間方案（本院卷(二)第一０八頁）及本院協調予以調
　　整將巷道設置在東側之分割方案（本院卷(二)第八七頁），兩造表示不願繳納土地
　　複丈規費（本院卷(二)第一０二、一三三、一五七、一六八頁、本院卷(三)第二二頁
　　），則渠等所提上開兩分割方法既未能籍由地政機關鑑測複丈，依事件之性質，
　　本院自無由為該行為，所述方法無從審酌，併此敘明。
九、綜據上述，本件原審判決所為分割方法，既有未當，上訴意旨指摘原判決不當，
　　求予廢棄改判，為有理由，應由本院廢棄改判如主文第二項所示。
十、據上論結：本件上訴為有理由，依民事訴訟法第四百六十三條、第三百八十五條
　　第二項、第一項前段、第四百五十條、第八十條之一、第八十五條第一項但書，
　　判決如主文。
中　　華　　民　　國　　　　九十三　　　年　　　三　 　 月　　 十七　　 日
　　　　　　　　　　　　　　　　　　臺灣高等法院高雄分院民事第六庭
~B1審判長法官　許明進
~B2法　　　官　李炫德
~B3法　　　官　張明振
正本係照原本作成。
如對本判決上訴，須於判決送達後二十日內向本院提出上訴狀，其未表明上訴理由者
，應於上訴後二十日內向本院提出上訴理由書（均須按他造當事人之人數附繕本）。
上訴時應提出委任律師或具有律師資格之人之委任狀，並依附註條文規定辦理。
中　　華　　民　　國　　　　九十三　　　年　　　三　　　月　　 十九　 　日
~B法院書記官　呂素珍
附註：
民事訴訟法第四百六十六條之一：
對於第二審判決上訴，上訴人應委任律師為訴訟代理人，但上訴人或其法定代理人具
有律師資格者，不在此限。
上訴人之配偶、三親等內之血親、二親等內之姻親，或上訴人為法人、中央或地方機
關時，其所屬專任人員具有律師資格並經法院認為適當者，亦得為第三審訴訟代理人
。
第一項但書及第二項情形，應於提起上訴或委任時釋明之。
                                                                    ＦＡＨ
